臺灣宜蘭地方法院民事判決　　　　　　 100年度重訴字第17號
原　　　告　天外天國際育樂股份有限公司
法定代理人　張世鈺
訴訟代理人　莊國明律師
複　代理人　陳書瑜律師
被　　　告　斐商標準銀行股份有限公司
法定代理人　許琦豪
訴訟代理人　蔡佳君律師
上列當事人間債務人異議之訴事件，本院於民國100年6月2日言
詞辯論終結，判決如下：
    主  文
原告之訴駁回。
訴訟費用新台幣陸萬貳仟柒佰玖拾肆元由原告負擔。
    事  實  及  理  由
壹、程序部分：
    原告起訴時，訴之聲明為：鈞院九十八年度司拍字第十六號
    聲請拍賣抵押物強制執行事件，對原告所為之強制執行程序
    ，於超過新台幣捌仟參佰玖拾伍萬參仟捌佰玖拾伍元部分應
    予撤銷。嗣於民國100年4月28日提出「民事陳報狀」變更訴
    之聲明為：鈞院99年度司執字第12647號拍賣抵押物強制執
    行事件，對原告所為之強制執行程序，超過新台幣（下同）
    83,953,895元部分，應予撤銷。原告上開訴之變更，核屬補
    充事實上或法律上之陳述，且請求之基礎事實同一，依民事
    訴訟法第255條第1項第2款、第256條規定意旨，應予准許。
貳、實體方面：
一、原告起訴主張：
(一)、原告為籌措「喜來登宜蘭渡假酒店」開發案之資金，而於96
    年5月4日與被告簽訂授信契約，由被告於授信額度內(即本
    金新台幣拾陸億元)，供原告以貸款方式動用，原告並依授
    信契約第9.7(b)條及第10.1條約定設定最高限額抵押權予被
    告。原告於96年9月27日，以其所有宜蘭縣三星鄉○里○段
    ○里○○段205地號及同段205-1、205-3至205-16、205 -18
    至205-22、205-24至205-28、205-30至205-33、205-35 至
    205-38地號等34筆土地（下稱系爭土地），設定新台幣（下
    同）1,920,000, 000元之本金最高限額抵押權，用作原告對
    被告「現在及將來」之借款、票據、及其他一切債務之擔保
    ，存續日期自96年9月27日起至126年9月26日止，債務清償
    期、利息、違約金等依照各個契約約定。嗣原告向被告借款
    ，交付發票日為94年4月10日，面額1,920,000,000元，未載
    到期日，並免除作成拒絕證書之本票一紙交由被告收執(下
    稱系爭本票)。不意被告竟持原告所簽發系爭本票，而稱原
    告積欠90, 209,792元未付，聲請裁定拍賣抵押物，以資受
    償，業經鈞院以98年度司拍字第16號民事裁定（下稱系爭拍
    賣抵押物裁定）准拍在案。
(二)、被告以系爭拍賣抵押物裁定聲請拍賣抵押物之強制執行，即
    為鈞院99年度司執字第12647號執行程序，而於該執行程序
    中，鈞院即將原告與兆豐國際商業銀行股份有限公司（以下
    稱兆豐商銀）同時並列為債務人。再者，系爭抵押物係屬信
    託財產之一部分，原告同時為該信託財產之委託人及受益人
    ，其就信託財產較諸受託人即兆豐商銀更具有利害關係，自
    應有保護信託財產之權能，因此，原告以債務人之地位，主
    張於執行名義成立後，有消滅或妨礙被告請求之事由存在，
    依強制執行法第14條第2項規定，請求撤銷鈞院99年度司執
    字第12647號執行程序(下稱系爭執行程序)，自屬合法有據
    。
(三)、查本件最高限額抵押權之存續期間，係自96年9月27日起至
    126年9月26日止，而其不動產抵押合約其他條款上亦載該抵
    押權所擔保之債權為「現在及將來經由商業票據、匯票、貸
    款、保證…等所生之債務」。然系爭本票所載之發票日為94
    年4月10日，顯見系爭本票債權成立係並非在本件最高抵押
    權之存續期間，而應為原告過去所生之債務，自非本件最高
    限額抵押權所擔保之範圍，是被告以系爭本票作為債權之證
    明文件並聲請裁定拍賣抵押物，洵無可採。
(四)、依授信合約第3.1.1條「授信及資金使用之合意」:授信銀行
    同意依本合約之規定提供動用款項給借款人。借款人應將動
    用款項專供第3.1.2條所述之目的使用；第3.1.2條「動用種
    類」:借款人得依本合約之規定，向授信銀行申請動用下列
    款項…:(a)建築工程款項(b)利息、費用及支出；第3.1.3條
    「動用申請」:…借款人依本合約申請之動用款項，僅得用
    於本合約第3.1.2條所示之各項用途。借款人應在動用申請
    書中具體說明申請動用之目的。另授信合約第11.1.1條「付
    款違約」:借款人未能在屆期時，清償相關動用款項、利息
    或本合約下之任何應付金額；第11.2條「違約後果」:違約
    情事一旦發生並且持續，授信銀行依本合約提供動用款項之
    義務將立即終止，授信銀行得以書面通知借款人及連帶保證
    人(i)宣布於法律許可之最大範圍內，未清償動用款項之本
    金總數、所有未付利息、費用及本合約所有其他款項將立即
    到期。承上，依授信合約第3.1.1條及第3.1.2條約定，原告
    於開發期間內，如依約填具「動用申請書」，則被告即應依
    原告之申請，動撥款項以支付本專案所需之建築工程款及依
    授信契約所生之利息、費用及支出。詎料，被告竟於97年9
    月上旬無故不撥款在先，致原告未能如期支付利息，反於嗣
    後主張原告有違反授信合約第11.1.1條遲延給付利息一節，
    已違誠信原則。更遑論，被告不予撥款之係因Lehman
    Brothers Holdings, Inc於97年9月15日左右對外宣告破產
    ，而本專案最大之投資人力新資產管理股份有限公司係
    Lehman Brothers Holdings, Inc直接或間接持有過半數股
    份之關係企業，故被告擔心本案授信貸款恐無法回收而逕不
    予撥款。綜上，被告於97年9月上旬即無故不撥款，已有民
    法第231條給付遲延之情形，迺被告竟為避免自陷違法狀態
    ，反主張原告遲延給付利息一節，已違誠信原則並有權利濫
    用之情事。
(五)、依授信合約第11.1.6條「進度遲延」，係指本專案工程進度
    依建築合約規定落後任何建築合約之重大工作項目時程逾二
    週，且借款人未於授信銀行以書面通知後二週內提出授信銀
    行同意之改善計畫者。被告於97年10月3日以斐銀融(97)字
    第52 號函敘稱原告有授信合約第11.1.6條「進度延遲」之
    情事。為此，原告旋於97年10月20日以天營字第0971011號
    函表明「因法令可能之要求與限制須為精細之設計規劃、相
    關物料(鋼筋等)與人力成本上漲、地球暖化現象造成工區雨
    天數較多加上颱風天災…此等情事並非可歸責於本公司」、
    「因貴方之誤會與誤解，無視各方已經完成撥款簽核之相關
    請款程序，怠於依據已經完成之進度撥款於受託之兆豐銀行
    已轉撥款於施工等承商…致承商因未能如期領取款項，雷曼
    集團財務困境等因素，產生觀望甚或表示退場之情事，並因
    而有耽誤工程進度之虞，…，此等情形，並不可歸責於本公
    司」。再者，授信合約第11.1.6條「進度遲延」中所謂「重
    大工作項目」、「進度是否落後」，兩造亦有不同之認知。
    稽上，原告並無違反授信合約第11.1.1條「付款違約」及第
    11.1.6條「進度延遲」，系爭最高限額抵押權所擔保之債務
    ，自無授信合約第11.2條有屆至清償期之情形，足見被告主
    張最高限額抵押權所擔保之債權已至清償期，毫無可採。更
    遑論，被告於97年9月上旬即無故不撥款在先，原告依民法
    第231條規定本得請求其賠償因遲延而生之損害。
(六)、被告主張原告自97年10月5日起停未付款，於97年10月17日
    經提示本票請求付款，卻未獲支付，尚積欠90,209,792元未
    付，迭經催討，皆無效果。然迄至98年8月31日前原告向被
    告貸款之金額為322,608,285元，原告業已支付11, 800,043
    元之利息，且被告已行使介入權獲償241,136,240元。而於
    98年8月31日後，被告又為原告代墊信託服務費2,481,850元
    ，故原告實際上所積欠被告之金額為83,953, 895元，並非
    被告所稱之90,209,792元，是其中6,255,897元債權已不存
    在，被告請求之事由業滅，自不得據以聲請強制執行。
(七)、為此，原告爰提起本件訴訟，並聲明：鈞院99年度司執字第
    12647號拍賣抵押物強制執行事件，對原告所為之強制執行
    程序，超過新台幣83,953,895元部分，應予撤銷。
二、被告答辯則以：
(一)、系爭強制執行事件，乃係被告提出以兆豐商銀為相對人之鈞
    院98年度司拍字第16號拍賣抵押物裁定作為執行名義，並以
    兆豐商銀為執行債務人之拍賣抵押物強制執行事件，是原告
    並非系爭強制執行事件之執行債務人，甚至亦非系爭強制執
    行事件所憑執行名義之相對人，應無任何疑義。
(二)、至於原告於其100年5月4日「民事答辯狀」提出原證11號鈞
    院民事執行處函，妄稱其與兆豐商銀均為系爭強制執行事件
    之債務人云云，則僅係移花接木之手法，洵無足取。蓋上開
    函文將原告列為債務人，乃因被告於系爭強制執行事件聲請
    拍賣系爭拍賣抵押物裁定附表所載之土地後，依據民法第87
    7條第1項之規定，聲請鈞院將系爭土地設定抵押予被告後所
    營造之建物（以下稱系爭未登記建物）併付拍賣，然而系爭
    未登記建物中暫編建號751建物前已為麗明營造股份有限公
    司（以下稱麗明營造）以原告為債務人依鈞院97年度執全助
    字第99號執行假扣押，被告及原告均以該建物之所有人為兆
    豐商銀向鈞院民事執行處聲明異議，仍為鈞院民事庭駁回，
    故鈞院民事執行處既依據民法第877條第1項規定，將鈞院認
    定係屬原告所有而已遭麗明營造另案假扣押查封之建物，於
    系爭強制執行事件中與系爭土地併付拍賣，乃於原證11號詢
    價之通知函文中，將原告一併列為通知之對象而已；此自原
    告收到原證11號函文後，即以鈞院不應適用民法第877條將
    系爭建物併付拍賣、鈞院未賦予原告就系爭建物價格表達意
    見之機會為由，向鈞院聲明異議，更可得見原告本係明知其
    並非系爭強制執行事件之債務人，僅因鈞院誤認其為併付拍
    賣建物之所有人，且其亦為另案假扣押事件之債務人，乃成
    為鈞院詢價程序之通知對象。是原告提出原證11號鈞院函文
    ，主張其亦為系爭強制執行事件之債務人云云，實屬惡意欺
    瞞鈞院之不當訴訟手段。
(三)、再原告於100年5月4日「民事答辯狀」中，主張其亦得依據
    信託法第12條第2項之規定提起債務人異議之訴，亦屬刻意
    曲解法律規定，委無足採。蓋依據信託法第12條第2項「違
    反前項規定者，委託人、受益人或受託人得於強制執行程序
    終結前，向執行法院對債權人提起異議之訴」之文義，以及
    立法理由所述：「債權人違反第一項規定對信託財產強制執
    行時，委託人、受益人或受託人得於強制執行程序終結前，
    向執行法院對該債權人提起異議之訴，以資救濟」等語，即
    可知不論是信託財產之委託人、受益人或受託人，其依據信
    託法第12條第2項對於強制執行債權人提起異議之訴，均以
    債權人違反同條第1項：「對信託財產不得強制執行。但基
    於信託前存在於該財產之權利、因處理信託事務所生之權利
    或其他法律另有規定者，不在此限」之規定為前提，而絕非
    藉由信託法第12條第2項之立法，賦予信託財產之委託人或
    受益人得以執行債務人身分，適用強制執行法第14條提起債
    務人異議之訴之權利。
(四)、且查，依據原告於100年5月4日「民事答辯狀」第3頁所自認
    ：「原告為履行96年9月27日『不動產抵押合約其他條款』
    之約定，於同日將系爭34筆土地設定系爭最高限額抵押權予
    被告，嗣原告又於96年10月2日再將系爭34筆土地信託登記
    予兆豐銀行」等情，亦可得知被告於系爭強制執行事件中以
    系爭拍賣抵押物裁定為執行名義強制執行系爭土地，確係基
    於信託前存在於系爭土地之權利，顯然符合信託法第12條第
    1項但書之規定，準此，原告當無適用同條第2項提起異議之
    訴之權利甚明。故原告援引信託法第12條第2項作為支持其
    依據強制執行法第14條第2項規定提起本件債務人異議之訴
    之理由，亦屬無稽。
(五)、系爭強制執行事件，乃係被告提出以兆豐商銀為相對人之系
    爭拍賣抵押物裁定作為執行名義，並以兆豐商銀為執行債務
    人之拍賣抵押物強制執行事件，系爭強制執行事件既屬限定
    以系爭土地為執行標的之拍賣抵押物強制執行事件，原告當
    不得起訴請求法院判決於一定金額範圍內，撤銷系爭強制執
    行事件之強制執行程序。因此，縱原告提起本件民事訴訟主
    張：「系爭本票債權並非本件最高限額抵押權所擔保之範圍
    」、「本件最高限額抵押權所擔保之債權並未屆清償期」、
    「原告僅積欠被告83,953,895元」云云係屬可採(被告鄭重
    否認之)，原告以：「鈞院99年度司執字第12647號拍賣抵押
    物強制執行事件，對原告所為之強制執行程序，超過新台幣
    八千三百九十五萬三千八百九十五元部分，應予撤銷」之訴
    之聲明請求鈞院判決撤銷超過一定金額範圍之系爭強制執行
    事件之強制執行程序，在法律上亦屬顯無理由。
(六)、原告於96年9月27日將系爭不動產設定19億2千萬元之最高限
    額抵押權予被告，除約定權利存續期間為96年9月27日起至
    126年9月26日止之外，亦約定此項抵押權之擔保範圍，包括
    「於現在及將來經由商業票據、匯票、貸款…而對抵押權人
    所應負之本金、利息、手續費、遲延利息、違約金、費用…
    受擔保之債務（以上合稱擔保債務）」，有抵押權設定契約
    書在卷可稽。則兩造既然已經於抵押權設定契約書中明確約
    定系爭最高限額抵押權所擔保之債務範圍，包括原告「現在
    」對於被告「所應負之債務」在內，依據上開說明，系爭最
    高限額抵押權所擔保之債務，自亦包括於兩造96年9月27日
    訂約之前已經發生，而於訂約時原告尚未清償之債務在內。
(七)、再原告既不否認被告聲請系爭拍賣抵押物裁定所提出「發票
    日94年4月10日、面額19億2千萬元」之本票(以下簡稱系爭
    本票)，確係原告簽發予被告之事實，系爭本票債務當屬原
    告於設定系爭最高限額抵押權之前簽發予相對人時即已發生
    ，並於系爭最高限額抵押權設定時仍未清償之債務，而當屬
    系爭抵押權設定契約書所約定原告「現在」對於被告「所應
    負之債務」，而屬於系爭最高限額抵押權所擔保之債務範圍
    甚明。詎原告為圖混淆事實，竟於其民事起訴狀中，將系爭
    抵押權設定契約書中有關「於現在及將來經由商業票據、匯
    票、貸款…而對抵押權人所應負之本金、利息、手續費、遲
    延利息、違約金、費用…」之約定，故意錯誤記載為「於現
    在及將來經由商業票據、匯票、貨款….等所生之債務」，
    進而藉此刻意扭曲文義，妄稱：系爭本票債權並非成立於最
    高限額抵押權存續期間，故並非系爭抵押權擔保範圍云云；
    如此援引不實契約條款、曲解契約文義以誤導法院之作法，
    實不足取。何況原告無論於系爭拍賣抵押物事件或本件民事
    訴訟中，亦從不否認被告已於系爭最高限額抵押權存續期間
    內之97年10月5日之後，向原告提示系爭本票請求付款而未
    獲兌現等情；由此更見原告主張系爭本票債權並非系爭最高
    限額抵押權所擔保之範圍云云，實屬無稽，顯不足採。從而
    被告既向原告提示系爭本票不獲兌現而已發生民法第873條
    所規範：「抵押權人，於債權已屆清償期，而未受清償」之
    情形，被告聲請法院裁定准許拍賣抵押物進而聲請拍賣抵押
    物物之強制執行，自屬適法允當；原告抗辯系爭最高限額抵
    押債權所擔保之債權不存在云云，洵無足採。
(八)、至於原告於其民事起訴狀所主張有關兩造間授信合約之爭執
    ，不僅對於本件因被告向原告提示系爭本票未獲兌現，而確
    已發生系爭最高限額抵押權擔保範圍內之系爭本票債權屆清
    償期未受清償之事實，完全不生任何影響，實際上也是因為
    原告發生本專案重大工程施工延宕，且未於被告通知之期限
    內提出改善計畫之違約情事，被告始依據授信合約第4.2條
    第b項：「授信銀行依本合約提供任何動用款項之義務，應
    以下列先決條件成就為前提：(b)無已發生且仍持續中之違
    約情事或潛在違約情事」之規定，停止繼續撥付款項。此項
    被告依約停止撥付款項之事實，既不影響原告應按期支付被
    告貸款利息之義務，被告嗣以原告未依約支付利息為由而主
    張全部債務到期，亦確屬有據。故原告於其民事起訴狀主張
    系爭授信合約之清償期尚未屆至云云，不僅係屬虛妄，且亦
    不足影響系爭強制執行事件之抵押債權確屬存在之事實。
(九)、再者，原告於系爭聲請裁定准許拍賣抵押物事件所提出98年
    2月6日民事聲明異議狀中，曾經提出「借款紀錄-動用申請
    書」，自承其積欠被告之金額為87,209,792元等情；針對此
    項金額與被告所主張抵押債權金額90,209,792元之300萬元
    差異，被告則已於上開事件所提呈98年2月16日陳述意見狀
    中提出原告出具之同意書為證，說明：「此項30 0萬元之差
    距，係因原告所陳述之欠款金額，並未將其同意支付而延未
    支付被告之授信相關費用300萬元列入計算所致」。由此可
    見，原告於其民事起訴狀中又翻易前詞，妄稱其所積欠被告
    之金額僅有83,953,895元云云，根本純係恣意捏造之空言，
    不足採信。
(十)、爰為答辯聲明：請求駁回原告之訴。
三、本件兩造不爭執之事實，為原告為籌措「喜來登宜蘭渡假酒
    店」開發案之資金，而於96年5月4日與被告簽訂授信契約，
    由被告於授信額度內(即本金16億元)，供原告以貸款方式動
    用，原告並依授信契約第9.7(b)條及第10.1條約定於96年9
    月27日，以其所有宜蘭縣三星鄉○里○段○里○○段205地
    號及同段205-1、205-3至205-16、205-18至205-22、205-24
    至205-28、205-30至205-33、205-35至205-38地號等34筆土
    地，設定1,920,000,000元之本金最高限額抵押權，用作原
    告對被告「現在及將來」之借款、票據、及其他一切債務之
    擔保，存續日期自96年9月27日起至126年9月26日止，債務
    清償期、利息、違約金等依照各個契約約定，嗣原告向被告
    借款，交付發票日為94年4月10日，面額1,920,000,000元，
    未載到期日，並免除作成拒絕證書之本票一紙交由被告收執
    ，被告持原告所簽發系爭本票，稱原告積欠90,209,792元未
    付，而聲請裁定拍賣抵押物，以資受償，業經本院以98年度
    司拍字第16號民事裁定准拍在案，被告以系爭拍賣抵押物裁
    定聲請拍賣抵押物之強制執行，即為本院99年度司執字第12
    647號執行程序等情，業據原告提出授信合約、不動產抵押
    合約其他條款、土地建築改良物抵押權設定契約書、土地登
    記謄本、本院98年度司拍字第16號裁定在卷可稽，且為被告
    所不爭執，並經本院依職權調閱上開強制執行事件卷宗審閱
    屬實，堪信為真實。
四、本件經本院整理，並為兩造所同意之爭點為：(一)原告提起本
    件債務人異議之訴事件是否適格？(二)原告主張於系爭強制執
    行程序中，於超過新台幣83,953,895元部分應予撤銷是否有
    理由？茲說明如下：
(一)、按當事人適格，係指當事人就特定訴訟，得以自己之名義為
    原告或被告之資格，亦即就特定訴訟有無實施訴訟之權能，
    屬權利保護要件之一。又按執行名義無確定判決同一之效力
    者，於執行名義成立前，如有債權不成立或消滅或妨礙債權
    人請求之事由發生，債務人得於強制執行程序終結前提起異
    議之訴。強制執行法第14條第2項定有明文。按強制執行法
    第14條規範債務人異議之訴之目的，本係賦予強制執行債務
    人於強制執行程序中，得有排除執行名義執行力，或進而撤
    銷強制執行程序之機會，故得依上開規定提起債務人異議之
    訴者，應限於強制執行程序中之債務人，如非強制執行程序
    之債務人而提起債務人異議之訴，其當事人之適格即有欠缺
    。
(二)、經查，本件系爭之執行名義為本院98年度司拍字第16號聲請
    拍賣抵押物裁定，而執行程序為本院99年度司執字第12 647
    號強制執行事件，被告斐商標準銀行股份有限公司則為系爭
    拍賣抵押物裁定與系爭強制執行程序之債權人，惟上開拍賣
    抵押物裁定與強制執行程序之債務人皆為兆豐商銀，而非本
    件原告天外天國際育樂股份有限公司，此業經本院調取本院
    98年度司拍字第16號拍賣抵押物事件卷宗及99年度司執字第
    12647號強制執行事件卷宗查明無誤，故原告天外天國際育
    樂股份有限公司並非該強制執行事件之債務人，其就本件債
    務人異議之訴之法律關係，當無實施訴訟權能，自不得依強
    制執行法第14條第2項規定提起債務人異議之訴，揆諸前開
    說明，原告天外天國際育樂股份有限公司提起本件債務人異
    議之訴，顯屬當事人不適格，應予駁回。
(三)、查本件原告非為系爭強制執行事件之債務人，就本件債務人
    異議之訴非為適格之當事人，已如前述。則本院就本件之爭
    點(二)原告主張於系爭強制執行程序中，於超過83,953,895元
    部分應予撤銷是否有理由即無需再予審酌。
五、本件事證已臻明確，兩造其餘攻擊防禦方法及未經本院援用
    之證據，核與判決結果不生影響，爰不予逐一論駁，附此敘
    明。
六、訴訟費用負擔之依據：民事訴訟法第78條。
中    華    民    國   100    年    6     月    17    日
                  臺灣宜蘭地方法院民事庭
                      法  官  張軒豪
正本與原本無異。
如對本判決上訴，須於判決送達後20日內向本院提出上訴狀（須
附繕本）。
中    華    民    國    100   年    6     月    20    日
                      書記官  林嘉萍